【裁判字號】    92,台上,3550
【裁判日期】    920626
【裁判案由】    違反藥事法
【裁判全文】
最高法院刑事判決                              九十二年度台上字第三五五○號
    上  訴  人  甲○○
    選任辯護人  任秀妍律師
                楊商江律師
                李聖隆律師
右上訴人因違反藥事法案件，不服台灣高等法院中華民國九十二年三月三十一日第二
審判決（九十年度上易字第九一號，起訴案號：台灣台北地方法院檢察署八十七年度
偵字第二一三八七號），提起上訴，本院判決如左：
    主  文
原判決撤銷，發回台灣高等法院。
    理  由
本件原判決認定上訴人甲○○原自民國八十三年間起至八十七年十月二十五日止擔任
台勢科技實業股份有限公司（下稱台勢公司）負責人，為公司之代表人，竟於八十五
年五月間起至八十七年五、六月間止，與台勢公司實際出資並知情之吳世賢共同基於
為自己不法所有，於製造偽藥後販賣營利之概括犯意，自八十七年五、六月間起至同
年十月二十五日止，則單獨承前之犯意，由上訴人於擔任台勢公司代表人執行業務之
際，向中醫師謝肇南批進「泰山乳晶草」、「靈芝」、「蘆薈」、「當歸」、「川芎
」及其他不詳內容中藥調製成粉狀之中藥材，委託不詳姓名成年人及林麗雲等人於台
北地區為其加工製成錠狀或條狀之陰道塞劑藥品，上訴人為掩飾製造、販賣偽藥之事
實，及使不特定之消費者誤認台勢公司販賣之上開錠狀或條狀陰道塞劑係經行政院衛
生署或台灣省衛生處許可製造之合法藥劑，需要另有合法產品之許可字號以為掩飾，
乃將其於八十五年五月五日、八十六年十月十五日分別取得「唐女」（即「閨女情柔
軟粉」）、「素女歡陰道潤滑丸」合法產品之總經銷權及得將合法產品易名為「潔女
」銷售之授權後，先後將未經核准、擅自加工製成，成分內容、功能效用均與上開「
閨女情柔軟粉」或「素女歡陰道潤滑丸」截然不同之條狀或錠狀陰道塞劑藥品，包裝
成「潔女」名義，再分別於條狀「潔女」包裝盒上標示原「閨女情柔軟粉」產製工廠
佳妙化工股份有限公司為「潔女」之生產工廠，及記載「閨女情」之備案字號：省衛
粧字第○五○二五九九號，以表示該字號為「潔女」之許可生產字號；或於錠狀「潔
女」包裝盒上標示原「素女歡陰道潤滑丸」之製造工廠：嗎咪樂工業社及行政院衛生
署原針對該潤滑丸答覆妤婷百貨行之發文字號：衛署藥處字第八三○二八七三七號，
以表示該錠狀「潔女」之生產工廠名稱及許可字號內容等，以此虛偽不實之標示，使
不特定消費者誤信「潔女」乃主管機關合法許可生產之藥物。上訴人另為使消費大眾
誤信該「潔女」產品有治療、預防婦女疾病之療效，增加購買意願，更在附於包裝盒
外之「使用說明書」上宣稱上開「潔女」產品有「調理經帶、消毒殺菌」之功效及「
保證絕對預防子宮癌」等醫療效能字句，並於廣告宣傳品上宣稱該陰道塞劑「潔女」
產品係「婦陰之寶，具解毒、排毒功能、得治療陰道不潔、經期不順、白帶、陰癢、
鬆弛、經痛、異味、骨盆腔炎、黴菌感染、不孕、楊梅瘡、子宮頸糜爛零期癌、子宮
下垂、良性瘤……」醫療效能，並可「調整全身之賀爾蒙內分泌、預防子宮癌」等，
使不特定大眾誤信「潔女」為合法許可生產之藥品及有上開不實療效而購買使用，由
上訴人自行或指示其員工以每盒新台幣一千九百八十元之價格，連續販售前開錠劑或
棉條狀之陰道塞劑「潔女」產品予不特定之客戶詐取「潔女」產品成本及合理利潤以
外之金錢等情。因而撤銷第一審之判決，改判論處上訴人公司代表人，因執行業務，
共同連續製造偽藥罪刑，固非無見。
惟查：(一)、犯罪事實應依證據認定，有罪之判決書並應將認定犯罪事實所憑之證據，
於理由內記載，為刑事訴訟法第一百五十四條、第三百十條第一款所明定，此項證據
，自係指實際上確係存在，就犯罪事實能為具體之證明者而言。又藥事法無論處罰犯
罪或實施行政上之稽查或檢驗，悉以藥物 (依同法第四條規定，係指藥品及醫療器材
 )為其客體，倘對非該法所稱之藥物，逕為醫療效能之標示或宣傳，則僅構成科處行
政罰鍰之事由，此見藥事法第二十、二十二、六十九、八十二、八十三、九十一條規
定即明。再按所謂偽藥，依藥事法第二十條規定：「本法所稱偽藥，係指藥品經稽查
或檢驗有左列情形之一者：一未經核准，擅自製造者。二所含有效成分之名稱，與核
准不符者。三將他人產品抽換或摻雜者。四塗改或更換有效期間之標示者。」原判決
既論述扣案證二號之錠劑「潔女」 (淺藍色微雙凸圓形錠 )經第一審函請行政院衛生
署食品檢驗局 (下稱食品檢驗局)檢驗後因：1. 當歸與川芎均未檢出 2. Econazole,
Miconazole及Ketoconazole 均未檢出；證九號條狀「潔女」 (黃褐色紗布條)僅檢出
含單一冰片，而無其他中藥或西藥成分。故就上開檢驗結果為：「不判定」之處分 (
見原判決第四二頁前七行 )，亦即依藥事法第二十條規定檢驗結果，上開錠劑及條狀
之「潔女」製品，均無法判定含有藥事法第六條各款之原料藥及製劑等成分，則揆諸
前揭規定，上開「潔女」製品既不能憑認係屬「藥品」，自難遽指其為「偽藥」。原
判決竟以「不能以該局未檢驗出上開特定中藥或西藥成分，即謂該扣案證物之內容成
分必無其他未指明之中藥成分，故不能以該檢驗結果認定扣案證物二、證九之『潔女
』非藥品」，而認扣案證二號錠劑「潔女」及證九號條狀「潔女」係屬藥品，及謂凡
宣稱醫療效能之製品，應依藥品予以管理，此乃當然之解釋，上訴人所販賣者係主張
有療效，為中藥材提煉成之條型、錠型製劑，乃藥事法所指之藥品云云 (見原判決第
四二頁第十至十二行、第十六頁第五至十行 )，自有認定犯罪事實不依憑證據及判決
不適用法則之違法。再者，原判決認上訴人向中醫師謝肇南批進「泰山乳晶草」、「
靈芝」、「蘆薈」、「當歸」、「川芎」及其他不詳內容中藥調製成粉狀之中藥材，
委託不詳姓名之人及林麗雲等於台北地區加工製成錠狀或條狀之陰道塞劑藥品，而有
製造、販賣偽藥之犯行 (見原判決第二頁第十至十四行 )；惟卷內亦無任何本件錠劑
、條狀甚或所謂半成品粉狀「潔女」經檢驗含有「泰山乳晶草」、「靈芝」、「蘆薈
」、「當歸」、「川芎」等成分之相關資料，原判決之認定同屬可議。(二)、原判決認
上訴人在「潔女」包裝盒上虛偽標示省衛粧字第○五○二五九九號、衛署藥處字第八
三○二八七三七號，使不特定消費者誤信「潔女」乃主管機關合法許可生產之藥物，
以詐取「潔女」產品成本及合理利潤以外之金錢 (見原判決第三頁末四行至次頁第三
行及末二行 )。理由中並說明上訴人對產品既有虛偽標示其係經許可之合法產品及由
合法之工廠產製，對購買之消費者而言，即係施用詐術，對因信任其係合法藥品而購
買之消費者而言，亦有因受騙陷於錯誤而購買之問題 (見原判決第三六頁末三行至次
頁首行 )。然依所引證人吳國祥、陳素真、洪梅真、許碧珠、趙玉滿、黃玉正、余麗
卿、黃錦鎔、耿錦梅、陳春蓮、高欽漢、呂瑞美、曾雪梅於第一審及陳春蓮、耿錦梅
、黃錦鎔、許碧珠、陳素真、高欽漢、呂瑞美於原審之供證，竟無一人陳稱係因包裝
盒上有上開相關字號而購買 (見原判決第三四頁末七行至次頁十一行 )，則原判決遽
謂「潔女」包裝盒上字號之記載乃屬陷人錯誤之詐術，與卷證資料已難謂符。又上開
證人中就使用「潔女」後之情形，既不乏「有稱用後有改善、效果不錯、好像有改善
」、「有不認為被騙者」之供述者 (見原判決第三四頁第十五至十七行 )，如果無訛
，渠等購買「潔女」產品，自無陷於錯誤可言，原判決竟併採為上訴人有詐欺犯行之
論證，顯屬矛盾。(三)、主文乃法院標明被告事件所為判決之結果，為判決書應記載之
事項，其內容必須與事實、理由及適用法條相連貫，若有衝突，即非適法。原判決認
上訴人係台勢公司負責人，為公司代表人，於執行業務之際，連續與吳世賢製造偽藥
並由台勢公司販賣，即認上訴人係執行台勢公司業務時製造偽藥，非為個人而製造偽
藥，故其主文亦記載：上訴人「公司代表人，因執行業務，共同連續製造偽藥」，理
由中並論述上訴人係違反藥事法第八十七條規定，應依同法第八十二條、第八十三條
之規定處罰；然原判決竟又認上訴人係「基於意圖『為自己』不法所有，於製造偽藥
後販賣營利之概括犯意」，而製造偽藥，即又認上訴人係為其個人之不法利益而製造
、販賣偽藥，理由中復論述上訴人同時成立刑法第三百三十九條第一項之詐欺取財罪
云云，其事實認定自相矛盾，致主文記載與事實、理由及法條適用互生齟齬，顯有違
誤。(四)、依卷附經濟部公司執照及台北市政府營利事業登記證影本所示，台勢公司係
八十七年七月十四日向經濟部辦理公司執照變更負責人為吳世賢，同年七月二十三日
辦理營利事業登記證變更負責人為吳世賢 (見偵查卷第九三頁、偵字第一七三四○卷
第十五頁 )，原判決認上訴人自八十三年間起至八十七年十月二十五日止，均係擔任
台勢公司負責人云云，並據為上訴人犯罪時間認定之判決基礎，與上開卷證資料顯屬
不相適合，難認適法。上訴意旨指摘原判決不當，非無理由，應認有發回更審之原因
。至原判決不另為無罪及主文為免訴諭知之部分，基於審判不可分原則，亦應併予撤
銷發回。
據上論結，應依刑事訴訟法第三百九十七條、第四百零一條，判決如主文。
中      華      民      國    九十二    年      六      月    二十六    日
                              最高法院刑事第九庭
                                  審判長法官  陳  炳  煌
                                        法官  陳  正  庸
                                        法官  韓  金  秀
                                        法官  吳  信  銘
                                        法官  徐  文  亮
      右正本證明與原本無異
                                              書  記  官
中      華      民      國    九十二    年      七      月      三      日


司法院資訊處製作；財團法人民間司法改革基金會備份。
